【裁判字號】    98,簡上,659
【裁判日期】    981230
【裁判案由】    恐嚇取財等
【裁判全文】
臺灣高雄地方法院刑事判決             98年度簡上字第659號
上  訴  人
即  被  告  甲○○
選任辯護人  王伊忱律師
            陳景裕律師
            鄭美玲律師
上列上訴人因恐嚇取財等案件，不服本院中華民國98年6 月6 日
98年度審簡字第2688號第一審簡易判決（聲請簡易判決處刑案號
：臺灣高雄地方法院檢察署97年度偵字第25683 號），提起上訴
，本院管轄之第二審合議庭依通常程序，自為第一審判決如下：
    主  文
原判決撤銷。
甲○○無罪。
    理  由
一、本件聲請簡易判決處刑意旨略以：上訴人即被告（下稱被告
    ）甲○○明知其於民國96年8 月6 日，由晶睿通訊股份有限
    公司（下簡稱晶睿公司）統一代員工向兆豐國際商業銀行永
    和分行所申辦之帳號00000000000 號帳戶（下稱系爭帳戶）
    存摺、提款卡及密碼等物，本應將之妥善保管且不得交付他
    人違法使用，且可預見交付金融機構帳戶之存摺、提款卡及
    密碼予真實姓名年籍不詳之他人使用，將可能遭他人或該他
    人所屬犯罪集團利用，以掩飾重大財產犯罪所得款項，並規
    避檢警機關之查緝，使該他人或所屬犯罪集團實施財產犯罪
    （包括詐欺取財、恐嚇取財等），竟仍基於幫助犯罪之不確
    定故意，於不詳時、地，將上開帳戶之存摺、印章、提款卡
    及密碼交予某真實姓名年籍不詳之成年人所組成之犯罪集團
    ，該犯罪集團取得帳戶資料後：1.意圖為自己不法之所有，
    並基於恐嚇取財之犯意，推由某成員自稱為道上兄弟，於97
    年2 月26日9 時許，撥打電話予被害人丁○○，恫以現需要
    一筆跑路費，如不匯款，將綁架其女兒等語，致被害人丁○○心生畏懼，而依其指示於同日將新台幣（下同）10萬元匯
    至甲○○之系爭帳戶中，旋即遭提領一空；2.復由某成員基
    於詐欺取財之犯意，於同年2 月25日10時30分許，假藉立法
    委員林滄敏之名義，以朋友跑路缺錢，希望乙○○幫忙為由
    ，詐騙被害人乙○○，惟被害人乙○○發覺有異乃向立法委
    員林滄敏服務處查證後確認係詐騙手法，遂報警處理查悉上
    情，致該次詐騙未得逞，因認被告涉犯刑法第30條第1 項、
    第34 6條第1 項之幫助恐嚇取財既遂及第30條第1 項、第
    339 條第3 項、第1 項之幫助詐欺取財未遂罪嫌。
二、按犯罪事實應依證據認定之，無證據不得認定犯罪事實；又
    不能證明被告犯罪者，應諭知無罪之判決，刑事訴訟法第15
    4 條第2 項、第301 條第1 項前段分別定有明文。再按事實
    之認定，應憑證據，如未能發現相當證據，或證據不足以證
    明，自不能以推測或擬制之方法，為裁判基礎（最高法院40
    年台上字第86號判例意旨參照）。且認定犯罪事實所憑之證
    據，雖不以直接證據為限，間接證據亦包括在內，然而無論
    直接證據或間接證據，其為訴訟上之證明，須於通常一般之
    人均不致有所懷疑，而得確信其為真實之程度者，始得據為
    有罪之認定，倘其證明尚未達到此一程度，而有合理之懷疑
    存在而無從使事實審法院得有罪之確信時，即應由法院為諭
    知被告無罪之判決（最高法院76年台上字第4986號判例意旨
    參照）。又認定犯罪事實應依證據，為刑事訴訟法所明定，
    故被告否認犯罪事實所持之辯解，縱屬不能成立，仍非有積
    極證據足以證明其犯罪行為，不能遽為有罪之認定（最高法
    院30年上字第1831號判例意旨參照）。
三、證據能力部分：按被告以外之人於審判外之言詞或書面陳述
    ，除法律有規定者外，不得作為證據。又被告以外之人於審
    判外之陳述，雖不符前4 條之規定，而經當事人於審判程序
    同意作為證據，法院審酌該言詞陳述或書面陳述作成時之情
    況，認為適當者，亦得為證據，刑事訴訟法第159 條第1 項
    、第159 條之5 第1 項分別定有明文。查本判決所引用之卷
    證資料，除原已符同法第159 條之1 至第159 條之4 規定及
    法律另有規定等傳聞法則例外規定，而得作為證據外，其餘
    卷證資料，當事人及辯護人於本院準備程序時，均已表示對
    本判決傳聞證據部分，均同意作為證據。本院斟酌上開證據
    並無違法取得之情事，亦無證明力明顯過低之情形，認為作
    為本件被告認定犯罪有無之證據亦屬適當，是均得採為本件
    論斷之證據。
四、本件公訴人認被告涉有前揭之刑法第30條第1 項、第346 條
    第1 項之幫助恐嚇取財既遂及第30條第1 項、第339 條第3
    項、第1 項之幫助詐欺取財未遂罪嫌，無非係以：業據被害
    人丁○○、乙○○指述綦詳，並有丁○○之合作金庫銀行匯
    款申請書代收入傳票、兆豐國際商業銀行永和分行97年11月
    7 日(97)兆豐銀永字第142 號函所附被告開戶資料影本、歷
    史交易明細表各1 份為其論罪之依據。
五、訊據被告堅詞否認有何幫助恐嚇取財既遂幫助詐欺取財未遂
    之犯行，辯稱：系爭帳戶之存摺、提款卡及密碼資料單，於
    97年11月間在租屋處失竊，伊並未提供系爭帳戶之存摺、提
    款卡及密碼予詐欺集團使用，無幫助恐嚇取財既遂及幫助詐
    欺取財未遂之行為及故意等語。經查：
(一)、被害人丁○○於97年2 月26日9 時許，經不法集團成員，以
    現需要一筆跑路費，如不匯款，將綁架其女兒等言語恫嚇，
    指示匯款10萬元至系爭帳戶，被害人丁○○乃同日將10萬元
    匯至系爭帳戶，旋即遭提領一空；復被害人乙○○於同年2
    月25日10時30分許，經不法集團成員以立法委員林滄敏之名
    義，以朋友跑路缺錢，希望被害人乙○○幫忙匯款3 萬元至
    系爭帳戶等言語訛詐，惟被害人乙○○發覺有異未予付款等
    情，據證人即被害人丁○○、乙○○指述綦詳（彰化地檢署
    97年度偵字第7731號卷，下稱偵一卷第8-9 頁、高雄地檢署
    97年度偵字第25568 號卷，下稱偵二卷第101-102 頁），並
    有丁○○以展興營造公司名義匯款之合作金庫銀行匯款申請
    書代收入傳票1 份在卷（偵二卷第76頁），乙○○之電話通
    聯紀錄、及兆豐國際商業銀行永和分行97年11月7 日(97)兆
    銀永字第142 號函所附被告開戶資料影本、歷史交易明細表
    各1 份附卷足稽（偵一卷第14-22 頁），是被告所有之系爭
    帳戶確為遭詐欺取財、恐嚇取財之不法集團使用，作為對他
    人詐欺及恐嚇取財犯罪工具之事實，固堪認定。然被告是否
    構成幫助恐嚇取財既遂罪、幫助詐欺取財未遂罪，尚應另視
    被告是否有明知或預見交付帳戶資料係供詐欺、恐嚇取財集
    團行騙、恐嚇之用，仍提供帳戶資料予他人之行為及故意而
    定，而尚難僅憑系爭帳戶遭為遭詐欺取財、恐嚇取財之不法
    集團使用即推定被告確有幫助恐嚇取財、詐欺取財之犯行。
(二)、系爭帳戶係因被告新任職晶睿公司，晶睿公司於96年8 月4
    日發放員工股利之需要，要求在職員工提供證券存摺，無帳
    戶之員工可選擇自行至銀行開戶，或於公司委請往來之證券
    商及銀行前往晶睿公司提供開戶服務時予以開戶，而被告因
    無證券存摺帳戶乃於前來晶睿公司服務之證券商及銀行協助
    而於96年8 月6 日開立系爭帳戶，是系爭帳戶係被告於在兆
    豐證券股份有限公司分公司所開立第700X-000000-0 帳號證
    券交易帳戶專用之股票交割存款帳戶，被告開立帳戶後，於
    96年9 月4 日啟用系爭帳戶提款卡，而迄於98年6 月29日始
    結清帳戶而以其他銀行之存款帳戶作為股票買賣之資金所用
    帳戶等事實，有兆豐國際商業銀行永和分行97年11月7 日(9
     7) 兆銀永字第142 號函所附被告開戶資料影本、歷史交易
    明細表各1 份（偵一卷第14-22 頁）、同公司97年11月27日
    函及所附股票帳戶開戶契約總約定書（偵二卷第40-47 頁）
    、同公司98年11月2 日函（本院簡上卷，以下簡稱本院卷第
    128-1 頁）、晶睿公司98年10月15日98晶管字第022 號函（
    本院卷第130 頁）、兆豐國際商業銀行永和分行98年11月17
    日（98）兆豐銀永字第206 號函可證（本院卷第166 頁）、
    同分行98年8 月18日（98）兆豐銀永字第151 號函及所附系
    爭帳戶客戶存款資料明細表1 份（本院卷第63-65 頁）在卷
    可證。是系爭帳戶係被告因任職之晶睿公司員工分紅制度需
    要而開立，且該帳戶係被告專供買賣股票之用的銀行存款帳
    戶，且迄為警查獲前尚繼續正常使用中，並未以其他銀行之
    存款帳戶作為股票買賣之資金所用帳戶。
(三)、被告迄今仍任職於晶睿公司，而晶睿公司於96年、97年，均
    有發放員工股票股利，97年則有發放股東股票股利，而被告
    迄為警查獲前均無變更股票交割銀行存款帳戶行為；再該晶
    睿公司發放員工股利（現金）紅利之方式，除以匯款為最優
    先外，尚可採寄發支票或親領現金方式，其中匯款銀行帳號
    係依股東主動提供、公司徵詢調查、或依臺灣證券集中保管
    結算所股份有限公司（下稱集保結算所）提供股東其股票交
    割銀行帳戶，分別取得，而被告於96年度未受分配現金股利
    ，而97年現金股利發放前亦未主動提供銀行帳號，經由代理
    晶睿公司現金股利發放事務之股務代理人兆豐證券股份有限
    公司，經集保結算所提供系爭帳戶（交割銀行帳戶）為現金
    股利發放帳戶匯款等情，有兆豐證券股份有限公司98年11月
    19日兆豐證股字第9810339 號函1 份（本院卷第169 頁），
    兆豐國際商業銀行永和分行98年11月17日（98）兆豐銀永字
    第206 號函1 份（本院卷第166 頁）及同分行98年8 月18日
    （98）兆豐銀永字第151 號函及所附系爭帳戶客戶存款資料
    明細表1 份（本院卷第63-65 頁）、晶睿公司98年10月15日
    98晶管字第022 號函1 份（本院卷第130 頁）在卷足參。是
    系爭帳戶既係被告任職之晶睿公司之發放員工分紅之員工股
    票股利、股東股票股利之股票帳戶所用股票交割銀行帳戶，
    被告買賣晶睿公司分紅之股票顯需使用系爭帳戶，且系爭帳
    戶更係現金紅利發放之帳戶，性質特殊，被告卻於96年至97
    年為警查獲前，均無變更股票交割存款帳戶之紀錄，倘被告
    果刻意提供以利他人為不法犯罪用途使用，理應即早變更股
    票交割之銀行存款帳戶，以免徒增股票買賣、分紅之困擾，
    實無持續以系爭帳戶為股票交割銀行帳戶之理。足徵被告辯
    稱未提供系爭帳戶供他人犯罪使用之辯解，堪可採信。
(四)、再被告辯稱系爭帳戶之存摺、密碼單及金融卡應係於96年11
    月間其租屋處房間遭竊賊侵入破壞時遭竊一情，核與證人即
    房東古良宣證稱：台北市○○市○○路251 巷2 弄8 號5 、
    6 樓是我所有，6 樓是我妹妹友人甲○○及2 為女性友人同
    住，96年12月間（應係11月間之誤）我發現6 樓門窗氣窗遭
    破壞，我妹妹有打110 報警，後來有2 位員警來處理，後來
    因為家裡沒有財物損失，所以未至派出所製作筆錄，也沒有
    報案資料等語大致相符（偵二卷第20頁），並有台北市政府
    警察局士林分局98年9 月28日函及所附96年11月23日受理台
    北市○○路251 巷2 弄8 號6 樓之受理各類案件紀錄簿1 份
    在卷可證（本院卷第121-122 頁），足認被告上開辯解，尚
    非無據。又依系爭帳戶之客戶往來明細顯示，系爭帳戶於97
    年2 月26日經跨行查詢餘額前，並無使用紀錄，有系爭帳戶
    客戶往來明細在卷可參（偵一卷第14-22 頁；本院卷第64頁
    ），被告因甚少使用系爭帳戶，而於租屋處遭侵入時未發覺
    系爭帳戶之存摺、密碼單及金融卡遭竊，而未即時向承辦警
    員梁立成陳報有失竊物品，甚因誤記係系爭帳戶之存摺、密
    碼單及金融卡之保管處所，而於本案承辦警員詢問時供稱：
    系爭帳戶之存摺及金融卡尚在保管中等語（偵一卷5 頁），
    尚合情理，然被告嗣經查證後已更為供稱：系爭帳戶存摺及
    金融卡、密碼單已遭竊遺失等語（偵一卷7 頁），固難持此
    為不利被告之認定。
(五)、被告為留英碩士，迄今仍任職於股票上市之晶睿公司，有固
    定之薪水收入，有被告警詢筆錄之學歷資料、被告之稅務電
    子閘門財產所得調件明細表1 份（本院卷第124-126 頁）、
    晶睿公司98年10月15日98晶管字第022 號函1 份（本院卷第
    130 頁）在卷可證，被告有固定的收入來源，實亦無甘冒遭
    查獲並科處刑罰之可能而交付其尚在使用中之系爭帳戶之迫
    切需要。且被告迄今既仍持續任職晶睿公司，而系爭帳戶復
    係被告任職之晶睿公司便利員工統一辦理而開戶，且為員工
    分紅股票交割之銀行帳戶，性質特殊，一旦員工分紅股票之
    銀行交割帳戶，遭犯罪使用為警追查，勢必更有風險，是堪
    認被告並無販賣本件銀行帳戶之動機及必要性。
(六)、綜上所述，本件依卷內證據綜合判斷，尚無從證明被告有檢
    察官所指之幫助詐欺取財未遂、幫助恐嚇取財既遂之犯行。
    此外，復查無其他積極證據足以證明被告本於幫助詐欺取財
    、幫助恐嚇取財之直接故意或未必故意，而提供系爭帳戶之
    存摺及金融卡、密碼單予不詳人士，是被告之犯行即屬不能
    證明，揆諸上開說明，本諸無罪推定原則，自應為被告無罪
    之諭知。
(七)、至辯護人另請求本院函詢系爭帳戶客戶往來明細中「啟用金
    融卡」之含意（見本院卷第189- 11 頁）之調查證據聲請，
    因本院認本件事實已明，此部分調查證據之聲請核無必要，
    附此敘明。
六、原審未詳為推求，遽為論罪科刑之判決，即有未恰。被告執
    此理由上訴，指摘原判決不當，為有理由，自應由本院將原
    判決予以撤銷改判，並另為諭知被告無罪之判決。
七、另按法院得為簡易判決處刑者，以所科之刑係宣告緩刑、得
    易科罰金之有期徒刑及拘役或罰金為限；於檢察官聲請以簡
    易判決處刑之案件，經法院認應為無罪判決之諭知者，應適
    用通常程序審判之，刑事訴訟法第449 條第3 項、第451 條
    之1 第4 項但書第3 款、第452 條分別規定甚明。又地方法
    院簡易庭對被告為簡易判決處刑後，經提起上訴，而地方法
    院合議庭認應為無罪判決之諭知者，依同法第455 條之1第3
    項準用第369 條第2 項之規定意旨，應由該地方法院合議庭
    撤銷簡易庭之判決，改依第一審通常程序審判，其所為判決
    ，應屬於第一審判決，檢察官仍得依通常上訴程序上訴於管
    轄第二審之高等法院，此有最高法院91年度台非字第21號判
    例可資參照。本件聲請簡易判決處刑意旨，經本院審理後既
    認應為被告無罪之諭知，依上開說明，除撤銷原判決外，並
    應逕行改依通常程序審理，自為第一審判決，檢察官如有不
    服，仍得於法定上訴期間內，向管轄之第二審法院提起上訴
    ，附此敘明。
據上論斷，應依刑事訴訟法第455 條之1 第1 項、第3 項、第45
2 條、第451 條之1 第4 項但書第3 款、第369 條第1 項前段、
第364 條、第301 條第1 項前段，判決如主文。
本案經檢察官丙○○到庭執行職務。
中    華    民    國    98    年    12    月    30    日
                  刑事第十一庭  審判長法  官  黃三友
                                      法  官  林俊寬
                                      法  官  陳億芳
以上正本證明與原本無異。
如不服本判決應於收受送達後10日內向本院提出上訴書狀，並應
敘述具體理由；如未敘述上訴理由者，應於上訴期間屆滿後20日
內向本院補提理由書（均須按他造當事人之人數附繕本）「切勿
逕送上級法院」。
中    華    民    國    98    年    12    月    31    日
                                      書記官  林靜慧

司法院資訊處製作；財團法人民間司法改革基金會備份。
